臺灣臺中地方法院民事判決
110年度訴字第2653號
原      告  蘇沛綺  


訴訟代理人  張嘉麟律師
被      告  林義顓  


訴訟代理人  陳頂新律師
複  代理人  郭怜君律師
上列當事人間請求返還土地事件，本院於民國111年3月30日言詞
辯論終結，判決如下：
    主    文
原告之訴及假執行之聲請均駁回。
訴訟費用由原告負擔。
    事實及理由
壹、程序部分
　　按訴狀送達後，原告不得將原訴變更或追加他訴，但請求之
    基礎事實同一者，不在此限。民事訴訟法第255條第1項第2 
    款定有明文。查原告起訴時原以民法第179條、第765條、第
    767條第1項規定為請求權基礎提起本訴。嗣於民國111年3月
    30日當庭捨棄民法第765條之請求，並特定民法第767條第1
    項前段為請求權基礎（見本院卷第300頁）。核原告變更後
    之請求，其請求之原因事實與原訴仍屬相同，依首揭法條規
    定，即無不合，應予准許。
貳、實體部分
一、原告主張：兩造於89年結婚，原告父母於93年間購買門牌號
    碼苗栗縣○○鎮○○00000號房屋，被告於97年初因與前揭房屋
    之鄰居發生糾紛，原告向原告父母表示希望搬至臺中居住，
    故原告父母出售前揭房屋，並將出售之金額贈與原告。原告
    於97年1月22日以新臺幣（下同）315萬元，向訴外人黃秋燕
    購買坐落臺中市○○區○○段000○0地號土地及其上同段1084建
    號即門牌號碼臺中市○○區○○路0巷00號建物（權利範圍均為
    全部，下稱系爭房地），系爭房地之頭期款係由原告父母所
    贈與之前開款項支付，並由原告繳納系爭房地歷年之貸款。
    又因被告名下並無不動產可設定擔保辦理貸款，遂請求原告
    於97年3月3日移轉系爭房地之所有權時，將系爭房地所有權
    應有部分二分之一借名登記在被告名下，嗣後，於同年同月
    同日共同出名向臺中大甲區農會進行申貸，並由原告繳納仲
    介費、過戶規費及系爭房地貸款本息，故系爭房地為原告出
    資購買，亦由原告管理、使用、處分，並繳納相關規費及保
    管系爭房地權狀，被告不曾負擔費用，為此，原告以起訴狀
    繕本送達，作為終止系爭房地借名登記契約之意思表示，並
    依民法第179條、第767條第1項前段提起本訴。並聲明：（
    一）被告應將系爭房地之所有權（權利範圍：2分之1）移轉
    登記予原告。（二）願供擔保，請准宣告假執行。
二、被告則以：兩造於89年結婚後，係由被告外出工作賺錢，為
    家中之主要經濟支柱，原告則於家中打理家務及照顧稚子。
    嗣於97年間，兩造共同決定購置系爭房地，並約定就系爭房
    地之所有權各有2分之1之權利，然因被告工作忙碌，遂由原
    告一人辦理買房簽約之事項。又依系爭房地之不動產買賣契
    約書所載，所約定之買賣價金為315萬元，價金給付方式為9
    7年1月22日交付第1次款30萬元、97年1月30日交付第2次款5
    0萬元、97年2月29日交付第3次款20萬元、97年3月6日交付
    大甲農會支票（契約誤載為本票）乙紙215萬元（支票號FA0
    000000號）。而前揭215萬元大甲農會支票，係由被告向大
    甲區農會所申設之貸款所撥付，又原告自89年至97年間，均
    在家操持家務而未外出工作，自難認原告得支付其餘第1至
    第3次款共100萬元款項及系爭房地之仲業費、過戶規費。嗣
    被告於97年9月3日因病住院，出院後即辦理離職手續，並以
    97年11月3日之勞工優退金215,041元支付系爭房地之貸款本
    息。詎被告陸續又因病入院，兩造遂約定改由原告外出工作
    ，被告則從事打零工，幫忙支付部分小孩教育費及生活支出
    ，縱原告提出其有數年繳付房貸本息之紀錄，亦不能據認兩
    造間就系爭房地所有權應有部分2分之1存有借名登記契約。
    而兩造於109年1月21日離婚後，兩造之長子於同年10月8日
    車禍身亡，被告遂以所領取之長子身故保險金，清償系爭房
    地之貸款餘額680,586元，是被告並非不曾負擔系爭房地之
    費用，兩造就系爭房地所有權應有部分2分之1亦無借名登記
    之原因關係等語置辯。並聲明：（一）原告之訴駁回。(二)
    如受不利判決，願供擔保請准免為假執行。
三、不爭執事項：
（一）兩造於97年3月前共同住於門牌號碼苗栗縣○○鎮○○00000號
      房屋（下稱通霄房屋）。
（二）原告於97年1月22日與黃秋燕簽訂不動產買賣契約，由原
      告向黃秋燕購買系爭房地，價金共計315萬元，黃秋燕於9
      7年3月3日將系爭房地移轉登記予兩造共有。
（三）系爭買賣契約之買賣價金支付方式，於97年1月22日現金
      給付30萬元，於97年1月30日匯款給付50萬元，97年2月29
      日以現金給付20萬元，97年3月6日以大甲農會為發票人之
      面額215萬元給付215萬元。
（四）系爭房地於97年3月以被告名義向大甲農會辦理貸款，並
      經大甲農會撥款250萬元存入被告設於大甲農會帳號00000
      000000000號帳戶（下稱系爭貸款帳戶）。
（五）被告於97年9月3日後因病領取之勞工優退金215,041元及
      長子身故保險金680,586元，合計共895,627元用以清償前
      項房屋貸款。
（六）被告於97年9月3日因病辦理優退，此後即無投保勞保之工
      作紀錄。
四、得心證之理由：
　　本件爭點為原告主張終止借名登記法律關係，並依借名法律
    關係或不當得利法律關係請求被告移轉系爭房地應有部分2
    分之1之登記予原告是否有理由？茲分述如下：
（一）按當事人主張有利於己之事實者，就其事實有舉證之責任
      。民事訴訟法第277條前段定有明文。又所謂「借名登記
      」契約，謂當事人約定一方將自己之財產以他方名義登記
      ，而仍由自己管理、使用、處分，他方允就該財產為出名
      登記之契約。其成立側重於借名者與出名者間之信任關係
      ，在性質上應與委任契約同視。倘其內容不違反強制、禁
      止規定或公序良俗者，固應賦予無名契約之法律上效力，
      並類推適用民法委任之相關規定。惟借名登記契約究屬於
      「非典型契約」之一種，仍須於雙方當事人，就一方將自
      己之財產以他方名義登記，而仍由自己管理、使用、處分
      ，他方允就該財產為出名登記，相互為合致之意思表示，
      其契約始克成立（最高法院100年度台上字第1972號判決
      意旨參照）。故在借名登記之法律關係下，出名人僅為財
      產登記名義人，仍由借名人以所有權人自居，自行為財產
      之管理、使用與處分，而不受出名人所拘束。本件原告主
      張系爭房地係由伊出資購買而將應有部分2分之1借名登記
      於被告名下，伊與被告之間就系爭房地應有部分2分之1有
      成立借名登記之契約關係等情，既為被告所否認，依民事
      訴訟法第277條前段規定，當事人主張有利於已之事實者
      ，就其事實有舉證之責任之規定，原告自應就兩造間有系
      爭借名登記關係，負舉證之責。
（二）原告主張系爭房地之頭期款及貸款均由原告繳納，並提出
      其所有華南商業銀行帳號000000000000號帳戶存摺影本及
      證人蘇邱慧雯為據。惟查，原告所有上開華南銀行帳戶存
      摺，僅能顯示原告自102年12月7日起至104年5月7日每月
      匯款11,000元至系爭貸款帳戶，無足證明原告支付系爭房
      地全部貸款。再依證人蘇邱慧雯於本院證述：93年11月間
      伊以法拍方式購買通霄房屋，登記在原告名下，拍賣時伊
      不知道是代辦的人或伊的姊姊墊付拍賣款，標得通霄房屋
      後，有辦貸款清償投標款，之後因兩造沒有錢清償貸款，
      伊才一次把郵局帳戶的貸款都還清，後來原告說通霄房屋
      的鄰居不好，後來伊才購買系爭房地，伊有跟原告說可以
      用賣通霄房屋的110萬元來做系爭房地頭期款，購買系爭
      房地時也有貸款，被告說如果沒有登記在被告名下無法辦
      理勞工貸款，伊另有存30萬現金去一個帳戶，想說如果貸
      款無法辦理，讓兩造可以有資金週轉，後來原告說被告都
      不付貸款，所以原告會把錢轉到被告的帳戶去付貸款，至
      於原告如何將錢轉到被告帳戶，伊也不知道，當時因為被
      告要用勞工貸款，伊將房屋登記原告及告各一半，系爭房
      地是由兩造及小孩同住使用，伊沒有跟被告追討代墊或支
      付之房貸款項，也沒有向被告請求將系爭房地移轉過戶，
      伊事後才聽原告說被告賺錢都沒有給原告等語（見本院卷
      第226至第230頁）。是證人蘇邱慧雯係證述伊購入系爭房
      地並贈與原告，原告徵得證人蘇邱慧雯同意後將系爭房地
      應有部分2分之1登記予被告名下，則本件如認有借名登記
      ，究係存在兩造間或證人蘇邱怎雯與被告間，已有不明，
      且與原告主張不同。再依證人蘇邱慧雯上開證述，蘇邱慧
      雯雖曾清償通霄房屋貸款，惟其所代償之貸款數額不明，
      參以通宵房地係於93年11月17日向臺灣土地銀行股份有限
      公司辦理貸款，於96年11月15日清償塗銷抵押權登記，有
      苗栗縣地籍異動索引附卷可稽（見本院卷第183頁），則
      依證人蘇邱慧雯所述，無法證明該段期間通霄房屋貸款亦
      係由蘇邱惠雯繳納，亦不足認通霄房屋係由蘇邱慧雯購入
      贈與原告，且無法遽認通宵房屋出售之價金110萬元全屬
      蘇邱慧雯或原告所有，是原告主張係證人蘇邱慧雯出售通
      霄房屋後，將款項110萬元贈與原告作為系爭房地頭期款
      等，亦不足採。且證人蘇邱慧雯證稱當時兩造無力負擔通
      霄房地貸款，才由證人蘇邱慧雯一次代償完畢，則依證人
      蘇邱慧雯證述，96年時，證人蘇邱慧雯及原告即知悉被告
      無力負擔房屋貸款，豈會同意將系爭房地應有部分2分之1
      登記為被告所有，且自97年至本件起訴前，長達13年期間
      ，從未要求被告返還系爭房地。況縱認證人蘇邱慧雯曾贈
      與約140萬元（即通霄房屋出售價金110萬元及證人蘇邱慧
      雯另匯款30萬元）予原告，並向原告表示可以作為系爭房
      地頭期款或繳納貸款，亦僅能認定原告曾收受證人蘇邱慧
      雯贈與之款項，仍無法逕認系爭房地簽約款30萬元、用印
      款50萬元、完稅款20萬元均係由原告繳納，且證人蘇邱慧
      雯亦證稱並不清楚系爭房屋貸款如何繳納，僅事後從原告
      處聽聞被告都不繳貸款，證人蘇邱慧雯此部分證述係屬傳
      聞證據，且依其證述內容，亦難作原告有利之認定。原告
      主張系爭房地頭期款、貸款250萬元均由原告繳納，尚不
      足採。
（三）原告主張被告於97年11月3日將其受領之勞工優退金共215
      ,041元清償系爭房地之貸款（見不爭執事項(五)前段），
      應屬資助原告之贈與費用，難認係基於買受人而支付買賣
      價金等語，惟查，被告既將其受領之勞退金共215,041元
      匯入系爭貸款帳戶，清償系爭房地貸款，自係作為清償系
      爭房地貸款之用，原告空言主張係屬資助原告贈與之費用
      ，顯不足採。
（四）原告主張系爭房地所有權狀（包含外觀登記予被告部分，
      均由原告保管持有、且系爭房地係由原告自行看屋、簽約
      ，購入後亦由其個人管理、使用、處分，並繳納相關規費
      等語一節。為被告否認。惟查兩造原係夫妻，婚姻關係長
      達19年，共同生活並互負扶養之義務，就共同生活所產生
      費用亦共同負擔，日常生活事務相互代理，係屬常情，參
      以系爭房地購入時係97年初，被告平日須工作，則由原告
      自行看屋、簽約，與常情無違，且系爭房地購入後係由兩
      造及子女同住使用，足認系爭房地係由兩造共同管理使用
      。又原告自承系爭房地權狀原本放在系爭房地主臥室，分
      房之後，經家人提醒，原告才將原告部分之所有權狀取走
      等語（見本院卷第302頁），足認原告並未持有被告部分
      之所有權狀，又本件如為借名登記關係，原告既經家人提
      醒，方返家取出系爭房地所有權狀，又怎會僅取走登記於
      原告名下部分之所有權狀正本。另原告雖提出103年至104
      年間房屋稅、地價稅、中華電信股份有限公司繳費通知，
      惟此亦屬共同生活費用支出，縱全部由原告支出，亦無足
      認就系爭房地購買時即存在借名登記關係。
（五）查系爭房地係由原告於97年1月22日與訴外人黃秋燕簽訂
      不動產買賣契約書，又系爭房地總價315萬元支付方式，
      係於97年1月22日現金給付30萬元，於97年1月30日匯款給
      付50萬元，97年2月29日以現金給付20萬元，97年3月6日
      以大甲農會為發票人之面額215萬元給付215萬元。並由以
      被告名義於97年3月向大甲農會辦理貸款，並經大甲農會
      撥款250萬元存入系爭貸款帳戶又被告於97年9月3日後因
      病領取之勞工優退金215,041元及長子身故保險金680,586
      元，合計共895,627元用以清償前項房屋貸款，業如前述
      （見不爭執事項（二）、（三）、（五））又被告辯稱自
      109年11月25日至110年9月6日，被告仍有按月支付系爭房
      地貸款合計共82,319元，並有被告所有大甲區農會000000
      00000000號帳戶存摺影本附卷可佐（見本院卷189-195頁
      ），堪信為真實。足證被告就系爭房地價款至少支付977,
      928元元，且被告係於兩造離婚後仍繼續支付系爭房地貸
      款，並於110年9月6日以長子身故保險金680,586元用以清
      償系爭房地貸款，對於系爭房地買賣價金之支出仍非少數
      ，若兩造真為借名登記關係，被告自無須自行繳付系爭房
      地價金，更顯兩造就系爭房地應非借名登記之關係。
（六）原告所舉證據既不能證明與被告間就登記被告所有之系爭
      房地應有部分2分之1成立借名登記契約之事實，則原告主
      張終止系爭房地借名登記契約關係，並依民法第179條、
      第767條第1項前段規定，請求被告應將系爭房地之所有權
      （權利範圍：2分之1）移轉登記予原告，應屬無據。
五、綜上所述，原告依民法第179條、第767條第1項規定請求被
    告將系爭房地之所有權2分之1移轉登記予原告，均無理由，
    應予駁回。又原告之訴既經駁回，其就第2項聲明所為假執
    行之聲請即失所附麗，應併予駁回。
六、本件事證已臻明確，兩造其餘主張陳述及所提之證據，經審
    酌後認為均不足以影響本判決之結果，爰不逐一論列，附此
    敘明。
七、訴訟費用負擔之依據：民事訴訟法第78條。
中　　華　　民　　國　　111 　年　　4 　　月　　27　　日
                  民事第一庭    法  官  蔡孟君
正本係照原本作成。
如對本判決上訴，須於判決送達後20日內向本院提出上訴狀。如
委任律師提起上訴者，應一併繳納上訴審裁判費。
中　　華　　民　　國　　111 　年　　4 　　月　　27　　日
                                書記官  鄭雅雲